【裁判字號】    97,簡上,12
【裁判日期】    970528
【裁判案由】    確認本票債權不存在
【裁判全文】
臺灣嘉義地方法院民事判決              97年度簡上字第12號
上  訴  人  乙○○
訴訟代理人  陳盈壽律師
                      棟）
複代理人    甲○○
被上訴人    戊○○
訴訟代理人  丁○○
上列當事人間請求確認本票債權不存在事件，上訴人對於中華民
國96年12月5日本院嘉義簡易庭96年度嘉簡字第678號第一審判決
提起上訴，於中華民國97年5月14日言詞辯論終結，本院判決如
下：
    主      文
原判決廢棄。
確認被上訴人對上訴人如附表所示之本票債權不存在。
第一審及第二審訴訟費用均由被上訴人負擔。
    事實及理由
甲、程序事項：
    按確認之訴非原告有即受確認判決之法律上利益者，不得提
    起。所謂即受確認判決之法律上利益，係指法律關係之存否
    不明確，原告主觀上認其在法律上之地位有不安之狀態存在
    ，且此種不安之狀態，能以確認判決將之除去者而言，最高
    法院52年台上字第1240號著有判例可資參照。經查，本件被
    上訴人業以如附表所示之本票聲請本院以96年度票字第786
    號裁定准許強制執行等情，業經本院依職權調閱上開本票裁
    定卷宗核閱屬實，上訴人主張該本票債權不存在，然為被上
    訴人所否認，是其本票債權是否存在，即陷於不安之狀態，
    而此法律上不安之狀態，得以確認判決除去之，揆諸前揭說
    明，上訴人提起本件訴訟自有確認利益，合先敘明。
乙、實體事項：
壹、上訴人起訴主張：
一、本件系爭本票上之上訴人印章，係遭其子丙○○盜蓋，就此
    上訴人已向嘉義地檢署提出刑事告訴（嘉義地檢署96年交查
    字第1611號），且本件系爭本票上訴人之印文並非上訴人所
    蓋，亦業經被上訴人於民國97年4月8日準備程序筆錄中自承
    在案；被上訴人更於97年4月29日準備程序中陳述：「本票
    原本就在我那裡，那時候並沒有乙○○（上訴人）的名字。
    、、、」，故上訴人本人並未親自在系爭本票上用印應可認
    定，上訴人依法自無庸負擔本案系爭本票之票據責任。
二、上訴人並未授權訴外人丙○○或他人於系爭本票上面用印。
    另依被上訴人97年4月29日準備程序之陳述：「本票原本就
    在我那裡，那時候並沒有乙○○的名字，是後來我與丙○○
    在會算，要辦理抵押權設定時，丙○○再拿乙○○的印章來
    蓋的」，再參以證人丙○○97年4月8日準備程序證述，印章
    是其自己從爸爸的辦公室抽屜裡自己拿的，設定抵押權之資
    料是其提供；末依梅山鄉戶政事務所97年4月15日函所示，
    設定抵押權時上訴人所有之印鑑證明係訴外人丙○○所聲請
    及上訴人對丙○○所提出之刑事告訴。足見上訴人自始至終
    均未授權任何人於系爭本票上用印。
三、雖被上訴人答辯狀上一再陳述，曾與上訴人等家人協調，上
    訴人同意提供土地設定抵押予被上訴人云云。惟此同意設定
    抵押之陳述，上訴人予以否認，且被上訴人此陳述亦不足證
    明上訴人曾有授權丙○○或他人蓋印於系爭本票上，況若上
    訴人有同意於系爭本票上用印，於被上訴人數次前去上訴人
    家中協調丙○○債務時，大可要求上訴人親自在本票上簽名
    或用印，何以需待丙○○提供設定抵押文件及印章予被上訴
    人後，被上訴人之印文始出現於系爭本票上，諸多疑點實令
    人啟疑。而一般抵押權設定，只要載明擔保之債務人何人及
    擔保債權金額若干即可，實無庸另於本票上蓋印之必要，是
    本件縱使上訴人曾同意所有土地設定抵押予被上訴人，仍尚
    不足認定上訴人有授權他人蓋印於系爭本票上。
四、本件被上訴人自始至終均無法證明其與丙○○間之債權債務
    除本票所載金額外，尚有何其他債權債務存在，且被上訴人
    於97年4月8日準備程序時，法官問被上訴人共借丙○○多少
    錢？被上訴人竟回答不清楚，實與一般債權人詳細知悉債權
    金額之常情不符。顯見被上訴人與丙○○間應只存有本票上
    所載金額2,000,000元，方為合理。系爭本票面額為2,000,0
    00元，於95年9月20日開立，此有本票在卷可稽；而訴外人
    丙○○曾於95年11月3日匯款1,000,000元予被上訴人，亦為
    被上訴人所承認，是系爭本票債權在丙○○清償1,00 0,000
    元之後，應只餘1,000,000元。至於嗣後96年4月26日所為之
    抵押權設定，因相關抵押權文件係由丙○○提供予被上訴人
    ，由被上訴人自行委請代書去辦理（被上訴人97年4月8日準
    備程序筆錄自承），是抵押權設定擔保金額即非由上訴人或
    丙○○所能控制，且所設定之抵押權種類為最高限額抵押權
    ，故自不能以該抵押權所設定權利價值為2,000,00 0元，即
    認定上開丙○○所清償之1,000,000元是清償本件以外之債
    務等語。並聲明：（一）原判決廢棄；（二）確認被上訴人
    對上訴人就如附表所示之本票債權不存在；（三）第一、二
    審訴訟費用由被上訴人負擔。
貳、被上訴人則抗辯：
一、查上訴人於原審起訴狀主張因其子丙○○曾盜取上訴人印章
    將上訴人所有不動產設定抵押予他人，故系爭本票亦可能為
    上訴人之子丙○○所盜蓋云云，從而上訴人應就其主張為舉
    證，並證實本案所提供之所有權狀及印鑑章為他次被盜用所
    為，及上訴人又於何時知悉所有權狀及印鑑章被盜。至上訴
    人之子丙○○所述則均屬不實，蓋上訴人之印鑑章及所有權
    狀如此重要之文件必定好好收管，而非丙○○所述係放置於
    辦公桌之抽屜，況且上訴人既自承曾遭其子丙○○盜取印章
    設定抵押於他人，竟仍未善加保管亦顯不合理；次查，95年
    11 月3日之匯款係因被上訴人多次前往上訴人家中協調（證
    人丙○○亦證言：被上訴人之前的確是有去我家，談抵押權
    設定之事）並經丙○○一再懇求，上訴人方才答應先清償被
    上訴人1,000,000元。該筆1,000,000元之匯款，是由上訴人
    之妻與被上訴人一同前往梅山鄉農會所匯，當時梅山鄉農會
    之行員告之「領取1,000,000元之款項需照會當事人（上訴
    人）」，因上訴人癱瘓在床，故無法與被上訴人前往梅山鄉
    農會，但農會行員於當日領款而匯款前，曾前往上訴人家中
    詢問領款及匯款之事，而該筆1,000,000元匯款係由梅山鄉
    農會上訴人帳戶中領取，並以上訴人之子丙○○之名轉匯到
    被上訴人之帳戶，故上訴人於匯款前即已知曉其子丙○○積
    欠被上訴人債務，因而向被上訴人代為清償1,000,000元。
    又抵押權設定時間係於96年4月24日前，而上訴人95年11月3
    日匯款予被上訴人時即已知其子丙○○積欠被上訴人借款（
    被上訴人前亦多次前往協商），準此以言，若其不同意當保
    證人，則更應將其所有權狀及印鑑章妥善收管，而非隨意放
    置，且前既有遭丙○○盜取情事，則豈有將所有權狀及印鑑
    章輕易放置抽屜中而未妥善保管之理？故上訴人所述遭丙○
    ○盜取權狀及印鑑章即非事實。且該筆95年11月3日之匯款
    ，係由上訴人於梅山鄉農會所領款，而以上訴人之子丙○○
    之名匯入被上訴人戶頭，即該筆匯款係上訴人代替其子丙○
    ○所清償之借款，則此足證上訴人願意提供擔保而交出所有
    權狀及印鑑章並授意其子丙○○請領印鑑證明。
二、再者，於被上訴人辦理抵押權設定之際（96年4月24日前）
    ，上訴人之妻曾聯絡被上訴人詢問抵押權設定何時辦理完成
    ，如上訴人不同意交付辦理抵押權設定之文件（所有權狀及
    印鑑章），又為何上訴人之妻頻頻催促是否辦好抵押權設定
    而急於收回權狀及印鑑章？且辦理抵押權設定後，上訴人即
    將所居住之房屋及土地於96年5月16日以買賣方式移轉過戶
    予上訴人另一子林原興，如其所用之印鑑證明與4月13日所
    請領者相同，則足以證明上訴人授權證人丙○○委託領取該
    印鑑證明，否則上訴人於過戶上開不動產時，理應就不見之
    所有權狀及印鑑章辦理遺失及更換印鑑章。另上訴人於證人
    丙○○96年6月30日出境後，將名下所有不動產均於96年7月
    20日以買賣方式再度過戶予訴外人楊月嬌，該些不動產均為
    持分之土地，能於短短二十日尋求到買主且不分大小土地一
    併以買賣移轉過戶實屬不易，而上訴人之子丙○○於96年6
    月19日後即避不見面，則上訴人於同年7月間將所有資產移
    轉予他人，難謂無有閃躲規避連帶責任債務之疑慮。
三、證人丙○○於94年間陸陸續續向被上訴人借款，每次開口所
    借3萬、5萬、10萬不等，借款之理由林林總總，且向被上訴
    人騙取支票以為借款之利息亦均由被上訴人暫為支付，而其
    每每於公司領薪資之日又均以需給付外籍看護薪資為由，不
    清償被上訴人所借之款，而後竟反為伊係被上訴人逼迫伊還
    款且逼迫伊從家中再拿一些擔保品給予被上訴人之不實陳述
    ，誠難可取。被上訴人借予證人丙○○之款項，零零散散且
    金額不一，次數亦無從計起，故上訴人與證人丙○○曾就此
    會算過，扣除清償1,000,000元後，其尚欠被上訴人二百餘
    萬元，若非如此，證人丙○○何以不將系爭本票收回後另行
    開立？是系爭本票係上訴人與證人丙○○會算後，證人丙○
    ○再於系爭本票蓋上上訴人之印鑑章，否則丙○○不可能交
    付所有權狀、印鑑章及印鑑證明予被上訴人辦理抵押權設定
    ，故丙○○所欠款項為系爭本票票面金額2,000,000元，乃
    不爭之事實。
四、綜上所述，上訴人匯款1,000,000元是協商後同意代為還款
    ，而非證人所言係逼迫還款而匯款者，蓋該筆匯款係自上訴
    人帳戶裡面所提領，由此可見上訴人均同意還款及擔任其連
    帶保證人，所提供之權狀及印鑑章亦非不知情而遭盜用，故
    證人丙○○及上訴人所言均不可採。且上訴人將自己所有之
    不動產於證人丙○○出境後急於過戶予第三人，並提起本案
    之刑事告訴，難謂非無規避連帶保證人之債務之可能等語。
    並聲明（一）駁回上訴人之訴；（二）一、二審訴訟費用由
    上訴人負擔。
參、法院判斷：
一、兩造不爭執之事實：
（一）系爭本票上訴人之印章係上訴人所有但非上訴人所蓋。
（二）抵押權設定資料均係訴外人丙○○交給被上訴人。
二、兩造有爭執者在於上訴人是否有授權丙○○在系爭本票上蓋
    章？
三、按盜用他人印章為發票行為，即屬票據之偽造。被盜用印章
    者，因非其在票據上簽名為發票行為，自不負發票人之責任
    ，此項絕對的抗辯事由，得以對抗一切執票人，最高法院51
    年台上字第3309號著有判例可稽。經查，本件系爭本票上之
    印文並非上訴人所親蓋一情，既為被上訴人所不爭執，而上
    訴人之印章係上訴人之子丙○○從上訴人之辦公桌偷去盜用
    一情，亦據丙○○到院結證述甚明（見本院97年4月8日準備
    程序筆錄），另上訴人並對丙○○提起偽造文書告訴，目前
    由臺灣嘉義地方法院檢察署檢察官以97年交查字第307號偵
    辦中，亦有該案訊問筆錄在卷可稽，是上訴人主張：系爭本
    票上之上訴人印章係遭訴外人丙○○所盜用一情，應可認定
    為真實。被上訴人雖抗辯：伊之前曾至上訴人家中協調如何
    返還丙○○所欠伊之借款，上訴人同意幫丙○○當擔保人，
    並設定抵押云云，然查，被上訴人至上訴人家中協調時，上
    訴人並未同意擔任擔保人及設定抵押權一情，業據證人丙○
    ○證述甚詳（見本院97年4月8日準備程序筆錄），而系爭本
    票係訴外人丙○○於95年9月20日所開立給被上訴人，本票
    上之上訴人印章則係96年4月中旬，被上訴人要求訴外人丙
    ○○在事務所所蓋一情，為被上訴人在嘉義地檢署受訊問時
    所自承，有該訊問筆錄在卷可稽，則上訴人若真有在被上訴
    人至家中協調時同意擔任擔保人並擔任本票之共同發票人，
    為何被上訴人不於協調當日持該系爭本票讓上訴人蓋章，反
    而須經數月後再由訴外人丙○○拿印章去事務所蓋，顯見被
    上訴人之抗辯無理由。
四、又被上訴人雖抗辯：若被上訴人不同意替訴外人丙○○解決
    債務，又為何會從梅山鄉農會上訴人帳戶中領取1,000,00 0
    元轉匯給被上訴人云云，然查，該1,000,000元之匯款時間
    係95年11月3日，而抵押權之設定及系爭本票之蓋章行為係
    96年4月間中旬才設定，前後相差5個月之久，難謂上訴人同
    意之前之匯款清償行為，就必然會同意5個月後之發票及設
    定抵押權行為，況且，經本院訊問被上訴人與訴外人間之借
    款詳細資料，被上訴人不但未能提出細目且亦未能舉證以證
    實其有交付何借款，以此更難認定上訴人有何事實基礎會同
    意本件發票行為。再者，被上訴人雖又抗辯：上訴人辦理抵
    押權設定後，旋即將所居住之房屋及土地於96年5月16日以
    買賣方式移轉過戶予上訴人另一子林原興，另上訴人於證人
    丙○○96年6月30日出境後，將名下所有不動產均於96年7月
    20日以買賣方式再度過戶予訴外人楊月嬌，上訴人有閃躲規
    避連帶責任債務之疑慮云云。然查，姑不論本件抵押權之設
    定之真偽，然被上訴人當初既然選定系爭土地設定抵押權，
    即認為該土地具有擔保系爭債務之價值，而系爭債務既已有
    抵押權擔保，縱上訴人於數日後將其他不動產移轉給他人，
    亦難謂其有何故意閃躲規避連帶責任債務之行為，再者，本
    件抵押權之設定資料及印鑑係訴外人丙○○所偽造及盜用一
    情，業如前所述，是上訴人於發現其土地遭其子丙○○偽造
    文書設定抵押權後，或者基於補償其他兒子之心態，或者係
    為了避免再發生類似情形，而將其他不動產移轉給另一兒子
    林原興並出賣部分不動產給訴外人楊月嬌，均屬可能，故亦
    難以此而推認上訴人係刻意脫產逃免債務，被上訴人此部分
    抗辯，亦難認可採。
五、綜上，上訴人在系爭本票發票人欄上之印文既為訴外人丙○
    ○所盜蓋，因上訴人非在票據上簽名為發票行為，自不負發
    票人之責任，揆諸前揭最高法院判例意旨，此項絕對的抗辯
    事由，得以對抗一切執票人，是上訴人對被上訴人自不負發
    票人責任，從而上訴人提起本訴請求確認被上訴人對上訴人
    就如附表所示之本票債權不存在，為有理由，應予准許。原
    審判決駁回上訴人之請求自屬不當，上訴人指摘原判決不當
    ，求予廢棄改判，為有理由，爰由本院將原判決予以廢棄改
    判如主文第二項所示。
肆、本件事證已臻明確，兩造其餘攻擊防禦方法，經審酌結果亦
    不影響本判決之結果，爰不以一一論述，附此敘明。
伍、據上論結，本件上訴為有理由，依民事訴訟法第436條之1第
    3項、第450條、第78條，判決如主文。
中    華    民    國    97    年    5    月     28    日
                  民二庭審判長法  官  黃茂宏
                              法  官  蘇雅慧
                              法  官  黃明展
附表：
┌─────────┬──────┬───────┬─────┐
│票面金額（新臺幣）│發票日      │到期日        │票據號碼  │
├─────────┼──────┼───────┼─────┤
│2,000,000元       │95年9月20日 │未載          │DBE017330 │
└─────────┴──────┴───────┴─────┘
以上正本係照原本作成。
對本判決不服者，僅得於收受本判決正本送達後20日內，以適用
法規顯有錯誤為理由，向本院提出上訴狀，（須附繕本一份及繳
納裁判費），經本院許可後紿可上訴。
中    華    民    國    97    年    5    月     28    日
                              書記官  陳昭煌


司法院資訊處製作；財團法人民間司法改革基金會備份。
